最高法院民事判決　　　　　　　　　　　　　　　　八十七年度台上字第三二四號
　　上　訴　人　歐克遊樂股份有限公司
　　法定代理人　羅添富
　　被 上訴 人　交通部觀光局
　　法定代理人　張學勞
　　訴訟代理人　陳雲律師
右當事人間請求履行契約事件，上訴人對於中華民國八十六年八月十一日台灣高等法
院高雄分院第二審更審判決（八十六年度重上更(一)字第二三號），提起上訴，本院判
決如左：
    主  文
上訴駁回。
第三審訴訟費用由上訴人負擔。
    理  由
本件被上訴人主張：伊依墾丁風景特定區設施要點，於民國七十二年四月辦理墾丁風
景特定區國民旅舍招標事宜，上訴人以最高土地使用權利金得標，兩造於七十三年十
二月二十九日簽訂墾丁風景特定區國民旅舍開發經營契約 (並於七十六年五月二十五
日修訂，以下簡稱經營契約) ，由上訴人在墾丁風景特定區內之土地，投資興建經營
國民旅館。依契約第八、九條約定，上訴人自開始營業之日起屆滿一年後，於每年三
月三十一日以前，應按各年度營業收入之百分之三或土地公告現值年息百分之六計付
土地使用權利金。八十三年度之土地使用權利金，依土地公告現值年息百分之六計算
為新臺幣（下同）二千七百六十萬七千三百八十二元，扣除上訴人已繳付之三百三十
七萬七千八百十六元外，尚積欠二千四百二十二萬九千五百六十六元等情。求為命上
訴人如數給付並加算法定遲延利息之判決。
上訴人則以：伊使用系爭土地之法律關係為租賃，並依土地法第一百零二條之規定設
定地上權，故約定之土地使用權利金應屬使用土地之對價，亦即租金。被上訴人變相
以經營開發名義收取土地使用權利金，有重覆溢收土地對價之嫌，於法有違，此約定
應屬無效。又伊使用之土地雖土地使用區分為風景特定區，然仍屬土地法第九十七條
所指之城市土地，應受同法條關於租金之限制，依公告地價年息百分之六計算，應為
四百六十萬一千零十二元，被上訴人對超過該金額之土地使用權利金無請求權。且立
約時表明權利金以全年營業總收入百分之三為計付基準，並約明如低於公告現值年息
百分之六，依公告現值百分之六計付，顯然立約時預見營業額百分之三恒高於公告現
值年息百分之六。茲因公告現值已提高三、四百倍，而營業額以固定比例成長，二者
相較，每年營業收入百分之三遂低於公告現值年息百分之六，顯失當初立約本旨，有
失公平。又公告現值遽增數百倍，非可歸責於伊，亦均非雙方立約時所能預料，應依
民事訴訟法第三百九十七條第一項規定，調低土地使用權利金等語，資為抗辯（第一
審為上訴人敗訴之判決，上訴人僅對於其中超過二百二十五萬四千三百二十四元本息
部分提起上訴）。
原審以：被上訴人主張上開之事實，業據提出經營契約為證，且為上訴人所不爭，堪
信真實。上訴人則以前開情詞置辯。惟查被上訴人之招標文件所附投標須知記載，被
上訴人邀請有意投標者提出標單，申請設定墾丁風景特定區之國民旅舍土地之地上權
，並支付土地租金及土地使用權利金，以取得該土地投資建造及經營國民旅舍國際觀
光旅館之權利。上訴人參與投標提出之正式標單亦記載：上訴人願在被上訴人招標文
件所載之土地上設定地上權，……，為取得經營本計畫之權利，自開始營業之日起屆
滿一年開始繳付土地使用權利金云云。足見上訴人參與投標時，已知所繳納之土地使
用權利金係為取得在墾丁風景特定區投資經營國民旅舍權利之對價，並非為使用墾丁
風景特定區土地之地租。又兩造之經營契約第一條第二款及第三款亦訂明：上訴人按
本契約之規定支付被上訴人土地使用權利金，被上訴人授予上訴人按本契約之規定，
從事開發與經營本計畫之權利。上訴人同意支付土地使用權利金，並按本契約規定辦
理本計畫之開發與經營。第八條關於土地使用權利金一項，又特別訂明上訴人為取得
本計畫土地之開發及經營權利，同意依設定地上權契約繳付地租外，並向被上訴人繳
付土地使用權利金各等語，益證經營契約所規定之土地使用權利金，係被上訴人同意
上訴人在墾丁風景特定區開發經營國民旅舍之對價，地租則為被上訴人以租賃關係提
供土地供上訴人使用之對價，二者性質並不相同，雙方並就此達成合意而簽訂經營契
約，上訴人抗辯土地使用權利金亦為其使用墾丁風景特定區土地興建房屋之一種租金
，土地使用權利金超過土地公告地價年息百分之十部分，被上訴人無請求權云云，要
無足取。其次，土地使用權利金應按一年營業總收入百分之三給付，但如低於土地公
告現值年息百分之六時，應按公告現值年息百分之六計付，有前開標單及經營契約可
稽。八十三年上訴人之營業收入百分之三，低於系爭土地公告現值年息百分之六，亦
為兩造所不爭，被上訴人請求八十三年之土地使用權利金應按土地公告現值年息百分
之六計付，核屬有據。查投標單已明載：茲證實本公司已詳讀招標文件及其補充資料
之內容，並已勘察本計畫基地狀況及查對有關之土地記錄；對於本計畫之性質、地點
、基地之一般局部狀況，以及其他可能影響本計畫設定地上權開發經營所有事項均已
充分了解云云。又經營契約第四條亦約明上訴人應自行負擔本計畫之開發經營費用，
並承擔全部風險等語。且政府政策逐年調整土地公告現值使儘量接近市價乃眾所週知
，而觀光事業帶動地方繁榮，足使土地現值加速增高，當然亦為從事國際觀光旅館商
業行為之上訴人於訂約時所能預見及評估。上訴人抗辯，其為不能預見，實無足採。
再兩造所以約定土地使用權利金應按一年營業總收入百分之三給付，但如低於土地公
告現值年息百分之六時，應按公告現值年息百分之六計付，探求其真意，無非係被上
訴人欲以公告現值年息百分之六為土地使用權利金之最低保障，亦即上訴人營運佳時
，固以營運收入計算，然上訴人營運不佳時，即以公告現值計算，是土地使用權利金
之多寡與是否公平，顯非以上訴人營運之好壞為判斷標準。另上訴人自承其七十九年
度營業總額為五千餘萬元，八十年度為一億五千餘萬元，八十一、八十二、八十三年
度各為一億八千餘萬元，營業總額逐年成長，且參諸現今社會生活形態、休閒、旅遊
愈來愈受重視，營業前景看好，則土地使用權利金隨之調整，亦無不公，上訴人抗辯
本件應依民事訴訟法第三百九十七條第一項規定，將土地使用權利金減為按年營業總
數收入百分之三計算云云，即無足取。從而，被上訴人依經營契約，請求上訴人給付
八十三年度積欠之土地使用權利金二千四百二十二萬九千五百六十六元，即非無據，
應予准許。因而維持第一審所為上訴人敗訴之判決，駁回其上訴，經核於法並無違誤
。上訴論旨，猶就原審取捨證據、認定事實及解釋契約之職權行使，指摘原判決不當
，求予廢棄，非有理由。
據上論結，本件上訴為無理由。依民事訴訟法第四百八十一條、第四百四十九條第一
項、第七十八條，判決如主文。
中      華      民      國    八十七    年      二      月     二十     日
                              最高法院民事第三庭
                                  審判長法官  范  秉  閣
                                        法官  朱  建  男
                                        法官  曾  煌  圳
                                        法官  許  澍  林
                                        法官  鄭  玉  山
      右正本證明與原本無異
                                              書  記  官
中      華      民      國    八十七    年      三      月      五      日
